臺灣高等法院臺中分院刑事判決　　　 100年度上易字第1472號
　　　　　　　　　　　　　　　　　　　　　　　　第1475號
　　　　　　　　　　　　　　　　　　　　　　　　第1476號
上　訴　人
即　被　告　鄒宗銘
上列上訴人因重利案件，不服臺灣臺中地方法院100年度易字第
1757、1891、2137號中華民國100年8月17日第一審判決(起訴案
號：臺灣臺中地方法院檢察署100年度偵字第515、1781、1955、
4277號，追加起訴案號：100年度偵字第12180號、100年度少連
偵字第41號)，提起上訴，本院判決如下：
    主  文
上訴駁回。
    理  由
一、按依刑事訴訟法第350條、第361條、第362條、第367條規定
    ，不服地方法院之第一審判決而上訴者，須提出上訴書狀，
    並應敘述具體理由，為上訴必備之程式；其所提出之書狀未
    敘述上訴理由，或僅曾以言詞陳述上訴理由者，均應於上訴
    期間屆滿後20日內補提理由書於第一審法院。第一審法院經
    形式審查，認逾期未補提上訴理由者，應定期間先命補正；
    逾期未補正者，為上訴不合法律上之程式，應以裁定駁回。
    倘已提出上訴理由，但所提非屬具體理由者，或已上訴但未
    提上訴理由，經審判長定期間補正仍未補正者，則應由第二
    審法院以上訴不合法律上之程式，判決駁回。而所謂具體理
    由，必係依據卷內既有訴訟資料或提出新事證，指摘或表明
    第一審判決有何採證認事、用法或量刑等足以影響判決本旨
    之不當或違法，而構成應予撤銷之具體事由，始克當之(例
    如：依憑證據法則具體指出所採證據何以不具證據能力，或
    依憑卷證資料，明確指出所為證據證明力之判斷如何違背經
    驗、論理法則)；倘僅泛言原判決認定事實錯誤、違背法令
    、量刑失之過重或輕縱，而未依上揭意旨指出具體事由，或
    形式上雖已指出具體事由，然該事由縱使屬實，亦不足以認
    為原判決有何不當或違法者(例如：對不具有調查必要性之
    證據，法院未依聲請調查亦未說明理由，或援用證據不當，
    但除去該證據仍應為同一事實之認定)，皆難謂係具體理由
    ，俾與第二審上訴制度旨在請求第二審法院撤銷、變更第一
    審不當或違法之判決，以實現個案救濟之立法目的相契合，
    並節制濫行上訴(最高法院97年度臺上字第892號刑事判決意
    旨參照)。
二、本件上訴人即被告(下簡稱被告)鄒宗銘於民國(下同)100年9
    月26日向原審法院具狀提起上訴並敘明上訴理由，其所提出
    之上訴理由略稱：(一)本件被告涉犯重利罪係自98年4月10日
    起至100年3月5日止，一直持續進行，且被告係基於反覆實
    行之犯意，在密接之一定時、地，持續實行複數之行為，應
    僅成立集合犯一罪，原審判決竟認為被告所犯重利行為應論
    以數罪併罰，顯有違誤。(二)被告非地下錢莊實際負責人，實
    際負責人為寧效誠，被告乃依寧效誠指示從事重利行為，此
    有證人崔孟可、王河棖、廖英翔於臺灣臺中地方法院100年
    易字2184號妨害自由案100年8月24日審理時結證屬實，原審
    認定被告經營地下錢莊，判處被告1年有期徒刑，顯與事實
    不符且量刑過重等語。
三、按量刑輕重係屬事實審法院得依職權自由裁量之事項，茍已
    斟酌刑法第57條各款所列情狀而未逾法定刑度，即不得遽指
    為違法，且在同一犯罪事實與情節，如別無其他加重或減輕
    之原因，下級審量定之刑，亦無過重或失輕之不當情形，則
    上級審法院對下級審法院之職權行使，原則上應予尊重(最
    高法院72年臺上字第6696號、75年臺上字第7033號判例及85
    年度臺上字第2446號判決意旨參照)。本件被告鄒宗銘於原
    審法院審理時，對於其重利之犯行均已坦承不諱，而原審復
    已參酌被害人張茂男、郭江明、陳文進、林文、紀俊楠於
    警詢中指訴，證人張博文、張聿廷、共犯少年崔○○於警詢
    、偵查中之證述，及被害人牛淑蕙、林存義、紀俊楠於警詢
    、偵訊指訴、證人賴麗貞於偵訊證述之情節，再審酌被告前
    曾有重利前科之前案紀錄，其不循正途得利，反利用他人急
    迫之際貸予款項而牟取重利，嚴重破壞社會金融秩序，惟被
    告犯後均坦承犯行，知所悔悟並與被害人紀俊楠、林文和
    解等一切情狀，分別量處有期徒刑2月(4罪)、3月(3罪)之刑
    ，定應執行刑有期徒刑1年，且均諭知易科罰金之折算標準
    ，已就其認定事實之依據及憑以認定之理由詳為調查並敘明
    。從形式上觀察，原審所為論斷，俱有卷存證據資料可資查
    考，並無採證或認定事實違背經驗法則或論理法則，或其他
    違背法令之情形。另被告雖稱其非地下錢莊實際負責人，實
    際負責人為寧效誠，被告乃依寧效誠指示從事重利行為云云
    。然被告自警詢、偵查、原審審理均未提及寧效成為實際負
    責人，且於原審審理時尚表示並無證據請求調查，則其於上
    訴審始翻異前供，不無可疑，況被告於警詢時供述「我有跟
    別人配合一起經營放款借貸公司，為了要區分與何人經營，
    所以就以名稱『金』、『黃』、『楊』、『洪』、『連』、
    『錢』區分」等語(見100年度偵字第12180號卷第28頁背面)
    ，顯見其在收取重利部分係獨立作業。而即使被告果如證人
    王河棖、崔孟可、廖英翔所言為該重利集團之「店長」，依
    目前實務所採之主客觀擇一標準說，被告仍為該重利集團之
    共同正犯，尚無從以案外人寧效誠為實際負責人而解免其自
    身之罪責。
四、又按所謂集合犯，係指依一般社會通念，特定犯罪行為具有
    反覆實施之特性，立法者於制定刑罰法律之初，亦已認知該
    種行為類型之反覆性，而有意藉由法條中客觀構成要件之行
    為要素，含括上開具有反覆實施特性之數個犯罪行為，仍僅
    接受一次刑法之評價為已足。而本件重利行為人於各該行為
    終了時，即已達其目的，尚難認立法者於制定刑罰法律之初
    ，已認知重利行為必屬具反覆性之犯罪，且有意藉由法條中
    客觀構成要件之行為要素，含括上開具有反覆實施特性之數
    個犯罪行為。況依94年2月2日總統令修正公布、並自95年7
    月1日施行之刑法，其修正既依據「刑罰公平原則」之考量
    ，刪除有關連續犯之規定，並將含有連續犯性質之常業犯一
    併全數刪除(參見刑法修正草案總說明)，而刑法第56條修正
    理由之說明，謂「對繼續犯同一罪名之罪者，均適用連續犯
    之規定論處，不無鼓勵犯罪之嫌，亦使國家刑罰權之行使發
    生不合理之現象」、「基於連續犯原為數罪之本質及刑罰公
    平原則之考量，爰刪除有關連續所提及可發展包括一罪之犯
    罪型態，且最高法院就如施用毒品等立法修正理由所提及可
    發展包括一罪之犯罪型態，亦採嚴格數罪併罰之解釋(最高
    法院96年度第9次刑庭會議決議參照)，是就重利之犯罪類型
    ，自亦應將本應各自獨立評價之數罪，回歸本來就應賦予複
    數法律效果之原貌。查本案被告鄒宗銘所犯之重利犯行，均
    係為滿足各次之財產利益，且時間、被害人均有不同，應均
    為各自獨立之行為，彼此間並無密切不可分之關係，而屬犯
    意各別，當無論以集合犯之餘地，此時則應回歸一般刑法上
    行為單、複數之認定，而應予分論併罰。故被告主張其應以
    集合犯科刑部分，自有誤會，原審判決同此見解，以被告所
    犯數罪間，犯意各別，應予分論併罰，自無違誤。
五、綜上，上開被告鄒宗銘所提起之上訴，既未依法指摘或表明
    原審判決之採證有何悖於證據法則、經驗法則或論理法則之
    具體違誤情形、或適用法律、量刑等足以影響判決本旨之不
    當或違法，而構成應予撤銷之具體事由。是被告所提起之上
    訴，固具備形式上之理由，但其既未依據卷內之訴訟資料，
    指摘原審判決有何足以影響判決本旨之不當或違法，構成應
    予撤銷之具體事由，乃徒憑己意漫指原審判決不當，自不足
    以動搖原判決認定犯罪事實及量刑之基礎，難認係具體理由
    。揆諸上開最高法院判決意旨，及依「程序優先於實體」之
    刑事訴訟法原則，其所提起之本件上訴自不合法定上訴程式
    ，應予駁回，並不經言詞辯論為之。
據上論斷，應依刑事訴訟法第367條前段、第372條，判決如主文
。
中    華    民    國   100    年    12    月    8     日
            刑事第五庭  審判長法  官  趙  春  碧
                              法  官  楊  文  廣
                              法  官  林  宜  民
以上正本證明與原本無異。
不得上訴。
                              書記官  吳  雅  菁
中    華    民    國   100    年    12    月    8     日